【裁判字號】    96,訴,657
【裁判日期】    970229
【裁判案由】    拆屋還地
【裁判全文】
臺灣士林地方法院民事判決               96年度訴字第657號
原      告  乙○○
訴訟代理人  周嬿容律師
複代理人    甲○○
被      告  丁○○
            丙○○
上列當事人間拆屋還地事件，本院於97年2 月14日言詞辯論終結
，判決如下：
    主  文
被告應將坐落台北市○○區○○段二小段七一二地號土地上，門
牌號碼臺北市○○區○○路十二號，如附圖編號Ｄ所示（面積壹
拾陸點伍平方公尺）部分建物拆除，將該如附圖編號Ｄ所示土
地返還原告及其他共有人。
被告應給付原告新臺幣仟貳佰玖拾伍元及自民國九十七年一月
二十二日起至清償日止，按年息百分之五計算之利息，並自民國
九十七年一月二十二日起至返還上開土地之日止，按月給付原告
新台幣壹佰捌拾伍元。
原告其餘之訴駁回。
訴訟費用由被告負擔百分之九十九，餘由原告負擔。
本判決第一項、第二項於原告分別以新臺幣貳拾玖萬元、新臺幣
壹仟壹佰元為被告供擔保後，各得假執行；但被告分別以新臺幣
捌拾伍萬貳仟玖佰肆拾捌元、新臺幣仟貳佰玖拾伍元為原告預
供擔保，得免為假執行。
原告其餘假執行之聲請駁回。
    事實及理由
一、被告丙○○經合法通知，未於言詞辯論期日到場，核無民事
    訴訟法第386 條各款所列情形，爰依原告之聲請，由其一造
    辯論而為判決。
二、按訴狀送達後，原告不得將原訴變更或追加他訴。但擴張或
    減縮應受判決事項之聲明者，不在此限，民事訴訟法第255
    條第1 項第3 款定有明文。本件原告起訴時訴之聲明第二項
    原請求：被告應自民國91年6 月23日起至返還上開土地之日
    止，按月給付原告新台幣（下同）6,020 元及自起訴狀繕本
    送達被告翌日起至清償日止，按年息百分之5 計算之利息；
    嗣擴張、減縮為：被告應連帶給付原告3,481 元及自起訴狀
    送達最後一位被告翌日起至清償日止，按年息百分之5 計算
    之利息，暨自起訴狀送達最後一位被告翌日起至返還上開土
    地日止，按月給付原告185 元，核屬民事訴訟法第255 條第
    1 項第3 款之擴張、減縮應受判決事項之聲明，應予准許。
三、原告起訴主張：
  (一)坐落台北市○○區○○段二小段712 地號土地（下稱系爭土
    地）係原告與訴外人林得祿、林建雄、陳張治、陳清松、陳
    清德、陳清輝、陳清陽、陳清旭、陳清龍、余陳杏、黃陳榮
    、陳彩雲、陳彩鈴等人共有，原告應有部分為6 分之1 。被
    告所有未辦保存登記之建物即門牌號碼臺北市○○區○○路
    12號（下稱系爭建物）如附圖所示Ｄ面積16‧53平方公尺部
    分無權占用原告所共有之系爭土地，為此，爰依民法第767
    條物上返還求權，訴請被告將系爭建物如附圖Ｄ所示部分拆
    除，將該部分土地返還原告及其他共有人。
  (二)又無權占有他人土地，可能獲得相當於租金之利益為社會通
    常之觀念，被告自應給付原告相當於租金之利益。系爭土地
    鄰近關渡地區香火鼎盛之「關渡宮」與「玉女宮」等廟宇，
    平日與假日人潮來往絡繹不絕；又附近另有大南客運223 、
    302 及550 號等公車總站之設置及通往八里之河運渡船，交
    通發達便利；另尚有市集及當地名產店商家聚集，商業活動
    熱絡頻繁；再鄰近關渡自然公園及水鳥保護區，生活相當便
    利，上訴人所受相當於租金之利益，以按該土地申報總價額
    年息百分之5 計算為相當，93年1 月當期申報地價為每平方
    公尺1 萬4,400 元，96年1 月當期申報地價為每平方公尺1
    萬6, 080元，被告應連帶給付原告自94年11月15日至96年6
    月23日，相當於租金之利得3,481 元，另自97年1 月22日（
    即起訴狀送達最後一位被告翌日）起至返還上開土地日止，
    按月給付原告185 元。
  (三)並聲明：
    1.被告應將坐落台北市○○區○○段二小段712 地號土地上
      ，如附圖編號D 所示之建物拆除，將土地面積16.53 平方
      公尺返還原告及其他共有人。
    2.被告應連帶給付原告相當於租金之不當得利3,481 元及自
      97年1 月22日日起至清償日止，按年息百分之5 計算之利
      息，暨自97年1 月22日起至返還上開土地日止，按月給付
      原告新台幣185 元。
   3.本件願供擔保請准予宣告假執行。
四、被告丁○○則以：系爭建物係伊父親陳世傳於65年間所興建
    ，伊父親過世後由伊與被告丙○○2 人共同繼承系爭建物。
    系爭建物會占用系爭土地，應係72年間土地重測地基基準線
    更改所致，並非伊等故意占用。原告之系爭土地僅是與他人
    共有，且84年間即發生繼承事實，遲至94年才去辦理繼承登
    記，已超過9 年時效已消滅，又有逃稅故意，法律不應保護
    。更何況伊亦有誠意購買占用部分之土地，但原告只許以申
    報地價出售云云置辯。並聲明：(一)原告之訴及假執行聲請均
    駁回。(二)如受不利益判決，願供擔保請准宣告免為假執行。
五、被告丙○○未於言詞辯論期日到場，亦未提出書狀作何聲明
    或陳述。
六、原告主張系爭土地為其所共有，被告所有系爭建物如附圖所
    示Ｄ部分無權占用系爭土地之事實，業據原告提出土地登記
    簿謄本1 份為證，並經本院勘驗現場囑託台北市士林地政事
    務所測量，有勘驗筆錄及台北市士林地政事務所土地複丈成
    果圖附卷可稽，並為被告不爭執，應堪信為真實。本件應斟
    酌點為：(一)原告主張被告應拆除系爭建物如附圖編號D 所示
    部分，並返還所占用之系爭土地，有無理由？(二)原告請求被
    告返還相當於租金之不當得利，有無理由？其請求之金額是
    否適當？茲分述如下：
  (一)原告主張被告應拆除系爭建物如附圖編號D 所示部分，並返
    還所占用之系爭土地予全體共有人，有無理由？
    按所有人對於無權占有或侵奪其所有物者，得請求返還之。
    對於妨害其所有權者，得請求除去之。各共有人對於第三人
    ，得就共有物之全部為本於所有權之請求。但回復共有物之
    請求，僅得為共有人全體之利益為之，民法第767 條、第82
    1 條分別定有明文。原告主張被告所有系爭建物確係占有原
    告所共有如附圖所示Ｄ部分之系爭土地，足堪認定，一如前
    述，本件被告既無法舉證證明其占有原告系爭土地係有合法
    權源，則原告主張被告係無權占有原告共有如附圖所示Ｄ部
    分之系爭土地乙節，自堪採信。被告前開辯詞，均無礙原告
    基於共有人地位行使物上返還請求權。是原告基於物上返還
    請求權請求被告拆除無權占用系爭土地上如附圖所示Ｄ部分
    之系爭建物，並返還所占用之土地予全體共有人，為有理由
    ，應予准許。
  (二)原告請求被告返還相當於租金之不當得利，有無理由？其請
    求之金額是否適當？
    1.按無法律上之原因而受利益，致他人受損害者，應返還其
      利益，民法第179 條前段定有明文。是否受有利益，並不
      以享受該利益者對於該受損害之他人是否有侵權行為為斷
      ，換言之，受有利益之人，是否有故意或過失之行為，當
      非所問。而無權占有他人土地，可能獲得相當於租金之利
      益，為社會通常之觀念（最高法院61年臺上字第1695號判
      例參照）。又「城市地方房屋之租金，以不超過土地及其
      建築物申報總價年息百分之10為限。約定房屋租金，超過
      前項規定者，該管直轄市或縣（市）政府得依前項所定標
      準強制減定之。」，土地法第97條定有明文。依土地法第
      105 條準用第97條規定，建築基地之租金，其最高限額應
      按申報價額年息百分之10計算。而土地法第97條第1 項規
      定所謂之土地價額，依同法施行法第25條之規定，係指法
      定地價而言，而土地法第148 條規定土地所有權人依土地
      法所申報之地價為法定地價，故土地法第97條所謂之土地
      價額，即指該土地之申報地價。
    2.本件被告所共有系爭建物無權占有原告共有系爭土地如附
      圖所示Ｄ部分，已如前述，原告訴請被告應返還自94年11
      月15日至96年6 月23日期間，無權占用系爭土地所應返還
      相當於租金之不當得利，及自97年1 月22日起至返還原告
      系爭土地之日止，按月給付原告相當於租金之不當得利，
      為有理由。至於其請求之金額，本院審酌系爭土地，距離
      公車站牌約200 公尺，距離關渡國中約500 公尺，距離關
      渡宮步行約5 、6 分鐘路程，交通、生活機能尚屬便利，
      及該土地係緊臨河流等情，有本院96年9 月10日勘驗測量
      筆錄在卷（見本院卷第81至82頁）。復審酌被告占有系爭
      土地所受相當於租金之利益及原告所受損害等情，本院認
      以占用土地每平方公尺之申報地價年息百分之5 計算相當
      於租金之利益。爰計算被告應返還原告之不當得利金額及
      自97年1 月22日起至返還系爭占用原告土地之日止，按月
      應給付原告相當於租金之不當得利之金額，詳如附表之計
      算式所示之金額，原告之請求就該金額部分尚為允當，應
      予准許。另原告請求被告就該金額應負連帶責任，惟數人
      負同一債務，明示對於債權人各負全部給付之責任者，為
      連帶債務。無前項之明示時，連帶債務之成立，以法律有
      規定者為限，民法第272 條業已明定，本件原告並未主張
      被告有何應明示或依何法律應負連帶責任，僅空言主張被
      告2 人應負連帶責任，自屬無據。
五、從而，原告依條物上請求權及不當得利返還請求權，請求被
    告應將系爭土地上，如附圖所示編號Ｄ部分之系爭建物予以
    拆除，將該部分之土地返還原告及其他共有人暨被告應給付
    原告3,295 元及自97年1 月22日起至返還上開土地之日止，
    按月給付原告185 元部分，為有理由，逾此部分之請求為無
    理由，應予駁回。
六、本件兩造分別陳明願供擔保請准宣告假執行或免為假執行，
    核無不合，爰分別酌定相當之擔保金額，予以准許。至原告
    敗訴部分，其假執行之聲請失所依據，應予駁回。
七、本件事證業臻明確，兩造其餘之主張、抗辯、舉證及攻擊防
    禦方法，與本判決之結果不生影響，無庸一一贅述，併此敘
    明。
八、訴訟費用負擔之依據：民事訴訟法第79條。
中    華    民    國    97    年    2     月    29    日
                  民事第一庭  法  官  陳靜芬
以上正本證明與原本無異。
如對本判決上訴，應於判決送達後20日內向本院提出上訴狀。
中    華    民    國    97    年    3     月     7    日
                              書記官  阮弘毅
附表
計算式：（元以下四捨五入）
一、自94年11月15日至96年6 月23日期間，不當得利部分：
  (一)94年11月15日至95年11月14日：
    14,400（申報地價）×16.53 （面積）×5 ﹪×1 （年）×
    1/6﹦1,984
  (二)95年11月15日至95年12月31日
    14,400（申報地價）×16.53 （面積）×5 ﹪×47/365（年
    ）×1/6 ﹦255
  (三)96年1月1 日至96年6 月23日止：
    16,080（申報地價）×16.53 （面積）×5 ﹪×174/365 （
    年）×1/6 ﹦1,056
  (三)合計：1,984＋255＋1,056＝3,295
二、自97年1 月22日起，至返還占用土地之日止，按月給付之不
    當得利：
    16,080（申報地價）×16.53 （面積）×5 ﹪×1/6×1/12
    ﹦185


司法院資訊處製作；財團法人民間司法改革基金會備份。
